【裁判字號】    92,訴,273
【裁判日期】    920613
【裁判案由】    交還土地等
【裁判全文】
臺灣高雄地方法院民事判決                        九十二年度訴字第二七三號
    原      告  甲○○
    訴訟代理人  史乃文  律師
                黃馨儀  律師
    被      告  乙○○
右當事人間交還土地等事件，本院判決如左：
    主    文
被告應將坐落高雄市○○區○○段第四六一之一地號及同段第四六二之一地號土地上
如附表虛線所示Ａ部分面積二點四六平方公尺之圍牆拆除，並將土地返還予原告。訴
訟費用由被告負擔。
本判決於原告以新台幣伍拾陸萬仟元供擔保後得假執行。
    事    實
甲、原告方面：
  一、聲明：求為判決如主文第一項所示及為以供擔保為條件之假執行宣告。
  二、陳述：
〈一〉國有坐落高雄市○○區○○段第四六一之一地號及同段第四六二之一地號之土
      地〈下稱系爭土地〉，經原告於民國八十九年十二月一日與管理機關財政部國
      有財產局台灣南區辦事處〈下稱南區辦事處〉簽訂國有基地租賃契約書承租在
      案，租賃期間自八十九年十二月一日至一百年十二月三十一日止，嗣原告將原
      有地上建物拆除申請新建房屋，經南區辦事處於八十九年十一月二十七日以台
      財產南管字第八九０００三五七三二號函核發土地使用權同意書，並經高雄市
      政府工務局於九十年三月二日核發建造執照。
〈二〉原告依建築師所規劃興建房舍，並保留法定空地，為被告明知前揭二筆土地為
      原告所合法承租使用，竟無權佔用上開土地空地並在其上築建圍牆及堆置雜物
      ，影響原告對系爭土地之使用。而南區辦事處明知被告無權佔用土地興建圍牆
      之事實，卻未能將之拆除交還原告，顯見管理機關南區辦事處以怠於行使民法
      第七百六十七條之物上請求權，原告自得代位行使，請求被告將系爭土地上之
      圍牆拆除，將土地交還南取辦事處並由原告代為受領占有。
  三、證據：提出土地登記謄本、國有基地租賃契約書、高雄市政府工務局〈９０〉
      高市工建築字第００一三八號建造執照為證。
乙、被告方面：
  一、聲明：請求駁回原告之訴，訴訟費用由原告負擔。
  二、陳述：
〈一〉高雄市○○區○○段第四六一之一地號及同段第四六二之一地號之土地，緣自
      於七十三年五月二十二日分割而來，並曾由南區辦事處出租於訴外人賴輝龍及
      原住屋所有權人謝雪，八十九年六月九日，原告與謝雪、賴輝龍三方訂有讓渡
      契約書，約明原告嗣後若建有房屋時，願意提供面牌號九七─二五，南面建築
      壁至九七─二四，北面向為九七─二六道路之用地，該道路用地面積計有四公
      尺四十之寬，本即為被告居住處唯一之出入必經地段。
〈二〉被告三十年來均居住於同段四六一地號土地上，八十九年三月九始向南區辦事
      處辦理承租，而唯一出入口即為同段四六一之一地號之土地，況且原告既與原
      讓渡人簽訂讓渡契約書，即應依約履行，非因有新租約即否定該既有道路之存
      在，再者，該地段土地之使用，經原告與被告會同南區辦事處人員多次會勘，
      原告同意使用範圍以其原北汕巷九七─二四號建物牆壁往北移一公尺為界，惟
      原告始終不履行協議結果，執意起造房屋，頓使被告日常生活無法通行。
  三、證據：提出讓渡契約書、國有基地租賃契約書、財政部國有財產局台灣南區辦
      事處辦理高雄市○○區○○段四六一之一地號土地使用糾紛案會勘紀錄為證。
    理    由
一、原告主張系爭土地為其向南區辦事處合法承租使用之事實，有其提出國有基地租
    賃契約書一份附卷足憑；又被告於其上築建面積為二點四六平方公尺圍牆之事實
    ，為被告自認，並經本院於九十二年四月七日會同兩造及高雄市政府鹽埕地政事
    務所人員現場勘驗測量，有勘驗筆錄及該所九十二年四月二十三日高市地鹽字第
    ０九二０００二八四九號函附土地複丈成果圖各一份在卷足稽，堪認實在。
二、按出租人除應將租賃物交付承租人外，於租賃關係存續中，並有保持其合於使用
    收益狀態之義務。被上訴人占有系爭土地，縱在出租人將土地交與上訴人以後，
    惟出租人既應負責保持租賃物合於使用收益之狀態，如出租人對於被上訴人無權
    占有系爭土地，怠未行使返還請求權，能否謂上訴人不得代位行使其權利，非無
    審酌餘地。又承租人為保護其租賃權，得依民法第二百四十四條規定，代位行使
    出租人之所有權，對於無權占有租賃物之第三人請求排除侵害，最高法院五十四
    年度台上字第三四０號及八十四年度台上字第一０一一號裁判參照。查本件系爭
    土地為國有，由國有財產局台灣南區辦事處管理，經出租給原告使用，詎遭被告
    人擅在該地興建圍牆，因出租人南區辦事處怠於行使權利，原告自得本於承租人
    地位，代位行使民法第七百六十七條所定物上請求權，至於被告抗辯該處為其所
    承租同段四六一地號土地之唯一出路云云，縱使為真正，要與其無權在系爭土地
    上建築圍牆占用土地之事實不生影響，其抗辯洵非可採，從而，原告主張依基地
    租賃契約之法律關係及代位權，請求被告應將坐落高雄市○○區○○段第四六一
    之一地號及同段第四六二之一地號土地上如附表虛線所示Ａ部分面積二點四六平
    方公尺之圍牆拆除，並將土地返還予原告，即有理由，應予准許。
三、原告陳明願供擔保，聲請宣告假執行，核無不合，爰酌定相當擔保金額准許之。
四、結論：原告之訴為有理由，依民事訴訟法第七十八條、第三百九十條第二項，判
    決如主文。
中      華      民      國    九十二    年      六      月     十三     日
                              臺灣高雄地方法院民事第二庭
~B法      官  李勝琛
右為正本係照原本作成。
如不服本判決，應於送達後廿日內，向本院提出上訴狀並表明上訴理由，如於本
判決宣示後送達前提起上訴者，應於判決送達後十日內補提上訴理由書（須附繕本）。
中      華      民      國    九十二    年      六      月     十三     日
~B法院書記官  林宜正


司法院資訊處製作；財團法人民間司法改革基金會備份。
